臺灣高等法院刑事判決
110年度原上訴字第33號
上  訴  人  
即  被  告  潘雅惠


選任辯護人  葉民文律師(法扶律師)
上列上訴人即被告因洗錢防制法等案件，不服臺灣桃園地方法院
109年度原易字第47號，中華民國110年1月13日第一審判決（起
訴案號：臺灣桃園地方檢察署108年度偵字第31304號），提起上
訴，本院判決如下：
    主  文
上訴駁回。
    事  實
一、潘雅惠可預見將金融機構帳戶存摺影本、金融卡及密碼提供
    他人使用，可能供詐騙集團將詐欺犯罪所得款項匯入，再予
    提領運用，而達到掩飾詐欺犯罪所得去向之目的，竟不違背
    其本意，基於幫助詐欺取財、掩飾詐欺犯罪所得去向之洗錢
    不確定故意，於民國108年7月17日前某日，依真實姓名、年
    籍不詳自稱「上凱貸辦公司－林信誠」之人指示，前往某統
    一超商將其女兒林語晨所申辦之中華郵政股份有限公司帳號
    000-00000000000000號帳戶（下稱林語晨郵局帳戶）之存摺
    、提款卡及密碼，以店對店方式寄至指定地點，供其任意使
    用。嗣「上凱貸辦公司－林信誠」所屬詐欺集團成員取得林
    語晨郵局帳戶資料後，即意圖為自己不法之所有，基於詐欺
    取財之犯意聯絡，分別以如附表編號1、2所示之方式詐騙葉
    金蘭、李新勝，致其等均陷於錯誤，分別於如附表各編號所
    示之時間，匯入金額至林語晨郵局帳戶內，所匯款項旋即由
    詐欺集團成員提領一空，而掩飾詐欺犯罪所得之去向。
二、案經葉金蘭訴由桃園市政府警察局中壢分局報告臺灣桃園地
    方檢察署檢察官偵查起訴。
    理  由
壹、程序部分
一、按被告以外之人（包括證人、鑑定人、告訴人、被害人及共
    同被告等）於審判外之陳述雖不符刑事訴訟法第159 條之1
    至之4等4條之規定，而經當事人於審判程序同意作為證據，
    法院審酌該言詞陳述或書面陳述作成時之情況，認為適當者
    ，亦得為證據，同法第159條之5第1項定有明文。立法意旨
    在於傳聞證據未經當事人之反對詰問予以核實，原則上先予
    排除。惟若當事人已放棄反對詰問權，於審判程序中表明同
    意該等傳聞證據可作為證據，基於尊重當事人對傳聞證據之
    處分權，及證據資料愈豐富，愈有助於真實發見之理念，且
    強化言詞辯論主義，使訴訟程序得以順暢進行，上開傳聞證
    據亦均具有證據能力。經查，本院以下所引用被告以外之人
    於審判外之陳述，檢察官、被告潘雅惠及辯護人於本院準備
    程序中，均表示同意具備證據能力（本院卷第48至50頁），
    本院審酌各該證據資料製作時之情況，亦無違法不當或證明
    力明顯過低之瑕疵，以之作為證據應屬適當，依刑事訴訟法
    第159條之5規定，認該等證據均具證據能力。
二、本判決所引用之非供述證據部分，與本案均有關聯性，復無
    證據證明係實施刑事訴訟程序之公務員以不法方式所取得，
    亦無刑事訴訟法第159條之4顯有不可信之情況與不得作為證
    據之情形，且經本院於審理期日依法進行證據之調查、辯論
    ，依刑事訴訟法第158條之4之反面解釋，應有證據能力。
貳、實體部分
一、訊據被告潘雅惠固坦認將林語晨郵局帳戶存摺、提款卡及密
    碼交付予他人，且告訴人葉金蘭及被害人李新勝將如附表編
    號1、2所示款項匯入林語晨郵局帳戶內，旋遭提領一空等事
    實，惟矢口否認有幫助詐欺及幫助洗錢犯行，辯稱：伊是急
    需用錢，為了辦貸款才把林語晨郵局帳戶存摺、提款卡及密
    碼寄給對方，對方原本是要伊全家人的帳戶，但伊那時只有
    女兒的可以用，沒想到帳戶會被作為非法用途云云。辯護人
    則為被告辯稱：被告是因為受詐欺集團稱要核貸之詐術而交
    付林語晨帳戶存摺、金融卡及密碼，被告完全不知道詐騙集
    團要詐取財物，且被告是原住民，受到教育程度較低應受到
    特別的保護，不能要求被告與一般人有相同的認知，被告確
    實是受詐騙集團欺騙，縱使被告有提供帳戶行為，與明知故
    犯仍有落差，被告所為不符合洗錢防制法之立法意旨，其主
    觀上並無認知是在掩飾、隱匿不法所得，依照被告生活經驗
    無法判斷此為洗錢行為，充其量只有幫助詐欺取財之犯意云
    云。惟查：
  ㈠被告於上揭時間提供林語晨郵局帳戶之存摺、提款卡及密碼
    予暱稱「上凱貸辦公司－林信誠」之事實，業據被告於偵查
    、原審及本院審理中供承明確在卷（108年度偵字第31304號
    卷〈下稱偵卷〉第107頁、原審原易字卷第198頁、本院卷第10
    1頁），又林語晨郵局帳戶遭詐欺集團使用，先由集團成員
    以附表編號1、2所示方式，詐騙告訴人葉金蘭及被害人李新
    勝分別匯入款項至林語晨郵局帳戶，隨即遭提領一空等事實
    ，業據告訴人葉金蘭、被害人李新勝於警詢指證在卷（偵卷
    第33至34頁、第29至31頁），並有告訴人葉金蘭提供之郵政
    入戶匯款/ 匯票/電傳送現申請書影本1張（偵卷第41頁）、
    葉金蘭與詐欺集團成員間之手機通話記錄之翻拍照片7張（
    偵卷第43至45頁）、被害人李新勝提供之郵政入戶匯款/ 匯
    票/ 電傳送現申請書影本1張（偵卷第57頁）、林語晨郵局
    帳戶開戶基本資料（偵卷第63頁）、中華郵政股份有限公司
    109年7月23日儲字0000000000號函暨所附之本件郵局帳戶歷
    史交易明細各1份（原審原易字卷第65至69頁）在卷可稽，
    此部分事實，堪以認定。
　㈡按刑法上之故意，可分為直接故意與不確定故意（間接故意
    ），行為人對於構成犯罪之事實，明知並有意使其發生者，
    為直接故意；行為人對於構成犯罪事實，預見其發生而其發
    生並不違背其本意者，為間接故意。又按刑法詐欺罪雖不處
    罰過失，然「有認識過失」與「不確定故意」二者對犯罪事
    實之發生，均「已有預見」，區別在於「有認識過失」者，
    乃「確信」該事實不會發生，而「不確定故意」者，則對於
    事實之發生，抱持縱使發生亦「不在意」、「無所謂」之態
    度。而金融機構之帳戶，事關存戶個人財產權益之保障，金
    融機構所核發之提款卡，係便利存戶提款之用，具有強烈屬
    人性，屬個人理財工具；另提款卡相對應密碼之設置目的，
    則是為避免存戶以外之人僅取得提款卡後即得任意動支該帳
    戶金錢而設；是以，提款卡倘與相對應密碼相結合，專屬性
    、私密性甚高，交付此等金融資料供人任意使用，除非與本
    人具有密切親誼關係者，否則難認有何正當理由，可將提款
    卡及相對應密碼同時提供予不熟悉甚至不明之他人持有或持
    用，此乃一般稍具社會生活經驗者均可輕易判斷之事。一般
    稍具社會生活經驗或歷練之人，均有應妥為保管該等物品，
    避免被他人冒用之認知，縱偶因特殊情況，需將金融資料交
    予他人，亦必深入瞭解交付對象之用途及可靠性，再決定是
    否交付，此乃簡單易明之理。再參諸近年來利用人頭帳戶詐
    騙之事，屢見不鮮，詐騙集團以購物付款方式設定錯誤、中
    獎、退稅、家人遭擄、提款卡密碼外洩、疑似遭人盜領存款
    、假冒親友身分借款等不實手法，詐騙被害人至金融機構櫃
    檯匯款，或持提款卡至自動櫃員機操作轉帳，使被害人誤信
    受騙而匯款或轉帳至人頭帳戶後，詐騙集團成員隨即將款項
    提領一空之詐騙手法，層出不窮，業經政府長期、多方宣導
    ，已成為一般人之生活常識；是倘有人未闡明正當用途，即
    要求他人提供帳戶，恐係為將帳戶利用為與財產有關之犯罪
    工具，實乃吾人依一般生活認知所易於體察之常識。而透過
    報紙等媒體或通訊軟體欲辦理貸款而提供金融機構帳戶存摺
    、提款卡及相對應密碼，提供者是否具有幫助詐欺取財犯罪
    不確定故意之認定，與其原意是否為辦理貸款，並非必然相
    對立而不能併存，縱提供者係從報紙等媒體或通訊軟體所刊
    登之代辦貸款廣告或訊息而與對方接觸，然仍必須衡酌提供
    者本身之智識能力、社會歷練、與對方互動之狀況，及其交
    付帳戶存摺、提款卡及相對應密碼時之心態等各節，依個案
    情況來認定，如行為人對於所提供之帳戶，將可能被用來作
    為詐欺取財等非法用途上有所預見，且不違背其本意，即應
    以幫助詐欺取財罪論處。　
　㈢被告雖辯稱係為辦理貸款始交付林語晨郵局帳戶資料云云，
    並提出LINE對話紀錄1份為憑（原審原易字卷第207頁），然
    觀以LINE對話紀錄，並未記載日期，僅有暱稱「上凱貸辦公
    司－林信誠」之人稱：「銀行通知了，下禮拜撥款」、「過
    了」、「具體禮拜幾還不知道」，被告則稱：「我們要怎麼
    見面」、「都還沒有照會不是嘛？」，對方再稱：「這個禮
    拜五應該就會照會了」，僅能據以認定被告曾經暱稱「上凱
    貸辦公司－林信誠」告知銀行通知撥款一節，然無從證明被
    告確係因辦理貸款始交付林語晨郵局帳戶資料一節為真。且
　　依一般成年人之日常經驗，均可明瞭無論自行或委請他人向
    金融機構申辦貸款，均須提出申請書，並檢附在職證明、身
    分證明、財力或所得或擔保品之證明文件等資料，經金融機
    構徵信審核通過後，再辦理對保等手續，俟貸款程序完成後
    始行撥款。而民間借貸與金融機構借貸，最大差異僅在於借
    貸利息不同，及因利息差異而對於借貸人有不同之徵信方式
    ，然對於放貸金額及何時放貸之重要資訊，不論在民間或一
    般金融機構借貸程序中，均係必要知悉之點。惟依被告提出
    之對話紀錄，其僅以LINE方式與「上凱貸辦公司－林信誠」
    聯繫借款事宜，不僅不知對方真實姓名年籍、貸款銀行為何
    ，亦未見被告提供財力證明作為徵信使用，復無任何利息、
    償還方式之細節討論，且依前開LINE對話紀錄，亦顯示尚未
    為照會前，銀行即同意核撥貸款款項，被告卻不覺有異，逕
    自寄送帳戶資料，實與常情有違。
　㈣被告於偵查中陳稱：伊因為急著要用錢，對方用電話跟伊說
    ，伊當時也沒有想這麼多，後來也覺得奇怪，一般正常貸款
    不需要提供密碼給對方，當時對方跟伊說一個星期後錢會下
    來，但之後伊就聯絡不上他，伊有去郵局辦理掛失，但郵局
    的人員就跟伊說該帳戶被警示，叫伊去報警，但因為分局距
    離家太遠，伊都沒有去報警等語（偵卷第109頁），衡以被
    告為成年人，並於原審審理時自承從18歲起開始從事土木工
    作（原審原訴字卷第200頁），顯然並非毫無社會經驗之人
    ，佐以林語晨郵局帳戶於被害人李新勝匯入款項前，餘額僅
    餘131元一節，有客戶歷史交易清單1份在卷可按（原審原易
    字第卷第69頁），足認被告於寄交林語晨郵局帳戶前，已覺
    察提供該等帳戶予來路不明之人一事甚為可疑，然因其所提
    供之帳戶內幾無餘額，縱使未能成功申貸，自身亦不會蒙受
    多餘損失，遂因自己需錢孔急，而不甚在意交付之帳戶可能
    會遭他人持以詐騙他人所用，任由身份不明之第三人支配使
    用其所提供之林語晨郵局帳戶及相關資料，此由被告經郵局
    告知林語晨郵局帳戶業經列為警示帳戶，猶未前往報警一節
    益明。基上，被告既已知悉不得任意將金融機構帳戶提供予
    他人而可預見要求提供帳戶者可能將其帳戶作為不法目的使
    用，卻於權衡自身利益後，仍將林語晨郵局帳戶存摺、提款
    卡及相對應密碼等重要資料，寄交予素不相識之人使用，導
    致自己完全無法了解、控制該等帳戶之使用方法及流向，雖
    被告並無提供其帳戶予他人使用必引發他人犯罪之確信，但
    仍願嘗試將該等帳戶相關資料寄出，主觀上自具有縱有人利
    用該等金融帳戶實施詐欺取財或其他犯罪之用，亦容任其發
    生之不確定故意甚明。
　㈤按特定犯罪之正犯實行特定犯罪後，為掩飾、隱匿其犯罪所
    得財物之去向及所在，而令被害人將款項轉入其所持有、使
    用之他人金融帳戶，並由該特定犯罪正犯前往提領其犯罪所
    得款項得手，因已造成金流斷點，該當掩飾、隱匿之要件，
    該特定犯罪正犯自成立一般洗錢罪之正犯。如提供金融帳戶
    之行為人主觀上認識該帳戶可能作為對方收受、提領特定犯
    罪所得使用，對方提領後會產生遮斷金流以逃避國家追訴、
    處罰之效果，仍基於幫助之犯意，提供該帳戶之提款卡及密
    碼，以利洗錢之實行，應論以一般洗錢罪之幫助犯（最高法
    院108年度台上字第3101號判決可資參照）。經查，詐欺集
    團成員取得被告所提供林語晨郵局帳戶之存摺、提款卡及密
    碼後，先對告訴人葉金蘭、被害人李新勝施以詐術，令其陷
    於錯誤後，依指示將款項匯入被告所提供之林語晨郵局帳戶
    內，再由集團成員持提款卡領取詐欺款項，取得詐欺之犯罪
    所得，此有帳戶交易明細可憑，外觀上顯示告訴人葉金蘭、
    被害人李新勝匯入之款項係由被告取得，但實際上卻由實際
    掌控帳戶之詐欺集團成員取得，客觀上顯已製造金流斷點，
    使詐欺集團得以藉此掩飾詐欺犯罪所得之去向，藉此逃避司
    法追訴、處罰，應成立洗錢罪。被告具備相當之智識程度，
    斷無不能預見所提供帳戶，將供詐欺成員作為匯入詐欺犯罪
    所得之用，而詐欺成員既已收受被告交付之帳戶提款卡及密
    碼，當無不用以領取詐欺款項，以製造金流斷點，而隱匿、
    掩飾犯罪所得去向之可能性，然卻仍提供帳戶提款卡及密碼
    等物，使詐欺成員得用以領取詐欺所得款項而製造金流斷點
    ，掩飾詐欺犯罪所得去向，其有幫助洗錢之不確定故意，亦
    堪認定。　
  ㈥綜上，本案事證明確，被告犯行堪以認定，應予依法論科。
二、論罪科刑：
  ㈠按刑法上之幫助犯，係對於犯罪與正犯有共同之認識，而以
    幫助之意思，對於正犯資以助力，未參與實施犯罪構成要件
    之行為者而言（最高法院88年度台上字第1270號判決意旨參
    照）。被告提供林語晨郵局帳戶之提款卡、密碼予他人使用
    ，係使詐欺集團向告訴人等詐騙財物後，得以使用該帳戶為
    匯款工具，進而取得款項以隱匿、掩飾犯罪所得去向，尚非
    實施詐欺取財之構成要件行為，此外，查無證據證明被告有
    參與詐欺取財、洗錢犯行之構成要件行為，堪認被告所為，
    係參與詐欺取財、洗錢構成要件以外之行為，僅對遂行詐欺
    取財、洗錢犯行資以助力，為幫助犯。
　㈡故核被告所為，係犯刑法第30條第1項前段、第339條第1項之
    幫助詐欺取財罪及刑法第30條第1項前段、洗錢防制法第14
    條第1項之幫助洗錢罪。
　㈢被告以一交付帳戶資料行為犯前開二罪，為想像競合犯，應
    依刑法第55條規定從一重之幫助洗錢罪處斷。公訴意旨雖漏
    未論及洗錢防制法第14條第1項之洗錢罪，惟與已起訴之幫
    助詐欺取財犯行具想像競合犯之裁判上一罪關係，為起訴效
    力所及，且經本院告知被告涉犯洗錢罪（本院卷第95頁），
    保障被告訴訟權益，自得併予審究。　
  ㈣被告基於幫助之犯意而提供本件郵局帳戶之存摺、提款卡及
    密碼，為幫助犯，爰依刑法第30條第2項之規定，按正犯之
    刑減輕之。
  ㈤被告前因公共危險案件，經臺灣新北地方法院以105年度桃原
    交簡字第310號判決判處有期徒刑2月確定，於106年4月19日
    易科罰金執行完畢，此有本院被告前案紀錄表在卷可稽，其
    於前開有期徒刑執行完畢後，5年內故意再犯本件有期徒刑
    以上之罪，固為累犯，然被告前案所犯之公共危險罪，與本
    案所犯幫助詐欺及幫助洗錢罪之罪質不同，難認被告有一再
    違犯之主觀惡性，參酌司法院大法官釋字第775號解釋意旨
    ，認尚無依刑法第47條第1項規定加重其刑之必要，附此敘
    明。
三、駁回上訴之理由
  ㈠原審詳予審理後，認被告係犯刑法第30條第1項前段、第339
    條第1項之幫助詐欺取財罪及刑法第30條第1項前段、洗錢防
    制法第14條第1項之幫助洗錢罪，並依想像競合犯從一重之
    幫助洗錢罪處斷，並審酌被告交付金融帳戶予詐欺集團使用
    ，助長詐騙財產犯罪之風氣，造成無辜民眾受騙而受有金錢
    損失，且亦因被告之行為，掩飾犯罪所得之去向，復致使執
    法人員難以追查正犯之真實身分，兼衡遭詐騙之人數及數額
    、告訴人葉金蘭及被害人李新勝均表示不願多所追究（原審
    原易字卷第202頁）等情，暨被告於警詢時自陳其國中肄業
    之智識程度、從事土木業、家庭狀況貧寒（原審易字卷第12
    9頁）及否認犯行之犯後態度等一切情狀，量處有期徒刑2月
    ，併科罰金新臺幣1萬元，且諭知罰金易服勞役之折算標準
    。就沒收部分說明：卷內無證據證明匯入、提領出之詐欺犯
    罪所得屬於被告，亦乏被告已自詐欺集團處獲有報酬（即犯
    罪所得）之事證，無依洗錢防制法第18條第1項規定沒收洗
    錢罪之標的（即掩飾之特定犯罪所得財物）或依刑法第38條
    之1第1項前段宣告沒收犯罪所得之餘地。經核其採證認事用
    法均無違誤，量刑亦屬允當，應予維持。
  ㈡被告上訴意旨略以：被告教育程度僅國中肄業，認知能力不
    足，且身為原住民，對於法律常識甚為欠缺，原判決以一般
    人之認知為判斷，稍嫌速斷；又被告並無幫助詐欺及洗錢之
    不確定故意，單純只是要辦理貸款而提供帳戶資料，倘若被
    告知道提供帳戶資料會遭詐騙集團使用會使自己也犯法，絕
    無提供之可能，且林語晨郵局帳戶屬日常生活所用，衡情被
    告應無將之提供予詐騙集團供詐騙使用之可能，原判決認定
    被告有幫助詐欺及洗錢之不確定故意，顯與事實不符，應予
    撤銷云云。然查，依被告提出之LINE對話紀錄，尚無從證明
    被告確實係因辦理貸款，始寄送林語晨郵局帳戶存摺、提款
    卡及密碼至指定地點，且依被告所述及其與「上凱貸辦公司
    －林信誠」聯絡貸款過程及常情，被告主觀上已可預見其寄
    送之帳戶資料，可能遭利用為他人犯詐欺取財犯行之工具，
    及詐欺集團成員可能利用該帳戶使詐欺犯罪所得款項匯入，
    藉由使用提款卡及密碼任意提領而達到掩飾詐欺犯罪所得去
    向之目的，竟因需款孔急，將之寄送交付他人使用，彰顯其
    具有縱成為行騙工具亦與本意無違之心態，主觀上具備幫助
    詐欺取財及洗錢之不確定故意，此經本院認定並說明理由如
    上，被告猶辯稱其未具備幫助詐欺取財、幫助洗錢之不確定
    故意，難認有理由。又被告有多年工作經驗，並非毫無社會
    經驗之人，另依其與「上凱貸辦公司－林信誠」之人於LINE
    對話時，尚能質疑未照會即同意核撥款項之合理性，顯示被
    告所為，實與一般智識正常之人之反應相符，未因其為原住
    民或受教育之智識程度而影響判斷能力之情，被告據此主張
    其主觀上無從預見所提供帳戶可能遭詐騙集團用以詐欺取財
    及洗錢用途，並無幫助詐欺取財、幫助洗錢之不確定故意，
    自難採認。綜上，被告執前詞提起上訴，難認理由，應予駁
    回。
據上論斷，應依刑事訴訟法第368條，判決如主文。
本案經檢察官陳建良提起公訴，檢察官李叔芬到庭執行職務。
中　　華　　民　　國　　110 　年　　9 　　月　　2 　　日
                  刑事第九庭    審判長法　官  潘翠雪
                                      法　官  陳信旗
                                      法　官  俞秀美
以上正本證明與原本無異。
如不服本判決，應於收受送達後20日內向本院提出上訴書狀，其
未敘述上訴之理由者並得於提起上訴後20日內向本院補提理由書
（均須按他造當事人之人數附繕本）「切勿逕送上級法院」。
                                      書記官  謝崴瀚
中　　華　　民　　國　　110 　年　　9 　　月　　2 　　日
附表
編號 被害人 詐騙方式 1 葉金蘭  於108年7月15日晚間6時許，由詐欺集團不詳成員致電葉金蘭，佯稱為葉金蘭之友人楊志明，欲向葉金蘭借款云云，致葉金蘭陷於錯誤，依指示，於108年7月17日中午12時11分許，在新北市○○區○○路00號郵局，臨櫃匯款5萬元至林語晨郵局帳戶內，旋遭提領一空。 2 李新勝  於108年7月15日晚間6時許，由詐欺集團不詳成員致電李新勝，佯稱為李新勝之外甥女，欲向李新勝借款云云，致李新勝陷於錯誤，依指示，於108年7月17日中午12時25分許，在臺北市○○區○○路0段00號郵局，臨櫃匯款2萬元至林語晨郵局帳戶內，旋遭提領一空。